【裁判字號】    90,訴,523
【裁判日期】    900823
【裁判案由】    重利
【裁判全文】
臺灣高雄地方法院刑事判決                            九十年度訴字第五二三號
    公  訴  人  臺灣高雄地方法院檢察署檢察官
    被      告  乙○○
    選任辯護人  劉新安
右列被告因重利案件，經檢察官提起公訴（八十九年度偵字第二三七二四號），本院
判決如左：
    主  文
乙○○共同常業重利，處有期徒刑陸月，如易科罰金，以佰元折算壹日。
扣案如附表所示之物均沒收。
    事  實
一、乙○○基於常業重利之犯意，自民國八十八年十一月間起，僱用具有共同犯意聯
    絡之丙○○（應另行移送台灣高雄地方法院檢察署檢察官偵辦）、綽號「小哲」
    之不詳姓名成年男子為業務員，以位於高雄市新興區○○○路七十五之二號「森
    森企業有限公司」（招牌為欣欣便利商店）為掩護，在報紙刊登內容為「信用卡
    、絕不盜刷、刷一萬實拿九千五百元、超刷九千元、正當多種消費、滿額可超刷
    、大額優惠、0000000」之廣告，共同經營信用卡刷卡購物後再以現金回
    收之實際放款取息以營利之業務。其手法為：以0000000、000000
    0000之電話，供急需用錢、有意刷卡借現之不特定人洽詢、聯絡，約至上址
    超商外，持信用卡刷卡購物後，再將該刷卡所購產品以九折之現金賣回，而實際
    貸與金錢予該等因急迫、輕率或無經驗而急需用錢之不特定人，並收取每借新台
    幣（下同）一萬元，預扣一千元之相當於月利率百分之十之利息，取得與貸放原
    本顯不相當之重利，並恃此以維生而為常業，刷卡購物借現超過一萬元之借款人
    並需留下國民身份證或駕駛執照影本作為擔保。期間於八十八年十一月二十日、
    八十九年四月十九日分別貸與急需用錢之甲○○二萬元、丁○○一萬一千元，並
    均收取如前所述之重利，藉此牟利維生；八十九年四月十五日、同年六月二十一
    日，戊○○因急需用錢，以卡號五四Ｚ0000000000000號、卡號四
    五七九五七Ｚ000000000號信用卡，分別向乙○○借得三萬元、四萬元
    ，並依前述約定預扣利息，實際取得二萬七千元及三萬六千元，致乙○○與丙○○、綽號「小哲」之男子共同取得與原本顯不相當之重利，並藉此營生。嗣於八
    十九年十月二十日下午二時許，高雄市憲兵隊因另查獲戊○○，旋依其供述，循
    線搜索上址而查獲，並扣得乙○○所有如附表所示之物。
二、案經高雄市憲兵隊移送台灣高雄地方法院檢察署檢察官偵查起訴。
    理  由
一、訊據被告乙○○固供承有右揭以招牌為「欣欣便利商店」之森森企業有限公司為
    掩護，並雇用丙○○共同從事刷卡購物回收之貸現取息等情，惟矢口否認有何常
    業重利犯行，辯稱：伊確有從事刷卡借錢業務，惟自八十九年六月份才開始，且
    僅收取約百分之四、五之利息；伊店內只雇用丙○○為業務員，不認識綽號「小
    哲」之男子云云。然查：右揭被告如何在報紙上刊登廣告，提供上開市內電話、
    行動電話以聯絡，並由共犯丙○○或「小哲」出面接洽，多次招徠急需用錢之甲○○、丁○○、戊○○及其他不特定人，以刷卡購物後旋現金賣回之方式，預扣
    相當於月利率百分之十之重利而貸與現款等事實，業據證人戊○○於憲兵隊調查
    、偵查中及本院訊問時證述：是看報紙廣告打其上刊載之電話號碼，與自稱「小
    哲」之男子接洽，是在超商內部刷卡，外面拿現金；有刷卡買香菸，但刷卡後香
    菸旋為被告以刷卡價九折之現金購回，拿到該九成之現金；利息是第一次借三萬
    元，實拿二萬七千元，第二次用二張卡各刷二萬元，共借四萬元，實拿三萬六千
    元等語明確（見本院九十年五月七日訊問筆錄）。另證人甲○○於本院調查時到
    庭結證稱：看廣告打電話聯絡，一位年輕人帶至六合路地點，共去二次左右，是
    去刷卡借款，利息約為刷一萬元預扣八、九百元等語；證人丁○○於同次庭訊時
    亦結證證述：看報紙廣告打電話詢問，在該超商外面借款，購物後將東西轉賣回
    去換取現金，利息先扣，比銀行高一點等情（均見本院九十年七月二日訊問筆錄
    ），經核上開證人三人所證刷卡購物借款之手法、地點、收取利息之成數等情節
    大致相符，況證人均與被告無夙怨恩仇，衡情當無攀誣構陷之理，是其等上開證
    詞均堪採信。復有上開證人等人刷卡借現之簽帳單、刊登於自由時報之廣告單一
    份、「小哲」名片一張、及如附表所示之物扣案可資佐憑證，及卷附財團法人聯
    合信用卡處理中心特約商店森森企業有限公司自八十九年一月起向各行庫請款之
    明細表一份可參，依該請款明細表所載，被告所經營之森森企業有限公司（即欣
    欣超商）於八十九年一月間起，即陸續以顧客之刷卡簽帳單向行庫請款，且請款
    數目之尾數均為整數之零占大多數，顯與商店出售商品之數額即客人消費之尾數
    ，多半呈一至九平均分佈之一般商業常情有違，益證被告確有上開從事刷卡購物
    借現，並收取高達月利息百分之十之重利以營生行為甚明。至被告辯稱：不認識
    「小哲」云云；惟被告自承該店係伊經營，並確有雇用丙○○，共同從事刷卡購
    物借款等情在卷（本院九十年八月九日審判筆錄參照），衡情被告縱另有雇用其
    他不詳姓名年籍之人從事招徠刷卡購物借現之業務，亦合於常理。是被告上開所
    辯，俱屬臨訟畏罪飾卸之詞，無可採信。事證明確，其前開常業重利犯行，足堪
    認定。
二、按刑法上所謂常業犯，指反覆以同種類行為為目的之社會活動之職業性犯罪而言
    ，至於犯罪所得之多寡，是否恃此犯罪為唯一之謀生職業，則非所問，縱令兼有
    其他職業，仍無礙於該常業犯罪之成立。次按刑法第三百四十四條重利罪成立之
    要件為：(1)乘人急迫、輕率或無經驗，貸以金錢或其他物品，係指明知他人出於
    急迫、輕率或無經驗，而利用機會故為貸與，(2)取得與原本顯不相當之重利，係
    指就原本利率、時期核算及參酌當地之經濟狀況，較之一般債務利息，顯有特殊
    之超額者而言；此項犯罪，固於特定人為之，始能成立。至若明知社會上有因急
    迫而舉債濟急，及因輕率或無經驗者從事舉債之情形，遂預定苛刻之條件，一俟
    他人告貸，即藉以博取重利為常者，雖非對於特定人乘機利用，亦難謂非對一般
    人具有犯罪之概括故意，是其犯有刑法第三百四十四條所載之情形，自當論以常
    業重利罪（最高法院二十七年上字第五二０號、八十五年度台上字第五一Ｏ號判
    例參照）。是本件被告前述貸借款項之利率，參酌貸款當地之經濟狀況，顯有特
    殊之超額；而其預定上開超額利率條件，刊登報紙，一俟有急需用款者告貸，即
    貸與金錢收取重利，顯見其有常業重利之犯意甚明，故核其所為，係犯刑法第三
    百四十五條之常業重利罪。被告與丙○○、綽號「小哲」之不詳姓名成年男子三
    人間就上開犯行，均有犯意聯絡與行為分擔，皆為共同正犯。公訴人就丙○○部
    分未論以共犯，且就貸與甲○○、丁○○部分並未敘及，然上開部分與前揭論罪
    科刑之犯罪事實，均屬被告基於一個常業重利之犯意下所為之犯行，具實質上一
    罪關係，應為起訴效力所及，本院自得併予審究。審酌被告適值青壯年，不思循
    正當工作，賺取利益，竟歪思以信用卡刷卡購物後旋現金購回之方式，貸放高利
    為生，影響金融秩序之健全發展，本不宜寬貸，惟念其犯後坦承部分犯行，態度
    尚佳，及犯罪所生危害尚屬非鉅等一切情狀，量處如主文所示之刑。又被告行為
    後，刑法第四十一條第一項業於九十年一月十日修正公布，同年月十二日生效，
    其修正後規定得宣告易科罰金之範圍，較修正前之舊法為廣，是依刑法第二條第
    一項前段比較新舊法之規定，本件自應適用裁判時之法律即修正後之刑法第四十
    一條第一項，併諭知宣告易科罰金之折算標準。另扣案如附表所示之物，均為被
    告所有，已據其供明在卷（九十年八月九日審判筆錄），且係供本件常業重利犯
    罪所用之物，應依刑法第三十八條第一項第二款規定宣告沒收。
據上論斷，應依刑事訴訟法第二百九十九條第一項前段，刑法第二條第一項前段、第
二十八條、第三百四十五條、修正後第四十一條第一項、第三十八條第一項第二款，
罰金罰鍰提高標準條例第一條前段、第二條，判決如主文。
本案經檢察官陳登燦到庭執行職務。
中      華      民      國    九十    年      八      月     二十三     日
                                  臺灣高雄地方法院刑事第六庭
                                      審判長法  官    趙家光
法  官    洪榮家
                                            法  官    林韋岑
【附表】
  ┌──┬────────────────┬──────┬─────┐
  │編號│    物  品  名  稱              │  數量      │備註      │
  ├──┼────────────────┼──────┼─────┤
  │一  │ 聯合信用卡中心刷卡機           │ 一組       │          │
  ├──┼────────────────┼──────┼─────┤
  │二  │ 國民身份證影本                 │ 四十九張   │          │
  ├──┼────────────────┼──────┼─────┤
  │三  │ 聯合信用卡中心簽帳單           │ 二百四十一 │          │
  │    │                                │ 張         │          │
  ├──┼────────────────┼──────┼─────┤
  │四  │ 森森企業有限公司店章           │ 一枚       │          │
  ├──┼────────────────┼──────┼─────┤
  │五  │ 高輝行店章                     │ 一枚       │    │
  ├──┼────────────────┼──────┼─────┤
  │六  │ 昱陽便利超商店章               │ 一枚       │          │
  ├──┼────────────────┼──────┼─────┤
  │七  │ 依瑩商號店章                   │ 一枚       │          │
  ├──┼────────────────┼──────┼─────┤
  │八  │ 錄影帶                         │ 二捲       │          │
  └──┴────────────────┴──────┴─────┘
右正本證明與原本無異。
如不服本判決，應於判決送達後十日內，向本院提出上訴狀。
                                           書記官    董明惠
中    華    民    國      九十      年      八      月      二十三      日
附錄本判決論罪科刑法條
刑法第三百四十四條：（重利罪）
  乘他人急迫、輕率或無經驗貸以金錢或其他物品，而取得與原本顯不相當之重利者
  ，處一年以下有期徒刑、拘役或科或併科一千元以下罰金。
刑法第三百四十五條：（常業重利罪）
  以犯前條之罪為常業者，處五年以下有期徒刑，得併科三千元以下罰金。


司法院資訊處製作；財團法人民間司法改革基金會備份。
